臺灣高等法院高雄分院刑事判決　　 94年度上更(一)字第171號
上　訴　人
即　被　告　甲○○
選任辯護人　洪千琪律師
上列上訴人因常業詐欺案件，不服臺灣高雄地方法院92年度訴字
第663 號中華民國93年10月29日第一審判決（起訴案號：臺灣高
雄地方法院檢察署91年度偵字第18866 號、91年度偵緝字第1867
號），提起上訴，判決後，由最高法院發回更審，本院判決如下
：
     主  文
原判決關於甲○○部分撤銷。
甲○○幫助以意圖為自己不法之所有，以詐術使人將本人之物交
付為常業，處有期徒刑拾月。
     事  實
一、甲○○可預見提供金融機構帳戶之存摺、提款卡、印章與他
    人使用，將遭犯罪集團利用，而便利犯罪集團實施詐欺取財
    為常業之犯行，乃基於幫助該他人所屬犯罪集團實施常業詐
    欺取財之犯意，於民國（下同）88年2 月間，因楊進旺需款
    孔急，求助於于開旋，于開旋告知可提供金融機構帳戶予甲
    ○○，以此方式換取金錢使用，楊進旺乃經由于開旋之介紹
    ，於88年2 月10日與于開旋前往甲○○開設於高雄市○○路
    之代書事務所後，楊進旺與甲○○談妥以新台幣（下同）2
    萬元之代價，提供4 個金融機構帳戶給甲○○使用，雙方約
    定使用期限為3 個月，翌（11）日，于開旋偕同楊進旺至台
    灣土地銀行新興分行等金融機構開立附表編號1 至3 所示之
    帳戶，開設帳戶完成後，當日即在上開代書事務所，交付該
    3 帳戶之存摺、印章及提款卡與甲○○，甲○○乃當場交付
    楊進旺2 萬元。甲○○取得該3 帳戶之存摺等物後，於同年
    3 月1 日之前某日，將之交與「亞洲衛視公司」詐欺集團。
    嗣於同年3 月8 日，于開旋再陪同楊進旺至萬通商業銀行高
    雄分行（現已併入中國信託商業銀行）開立附表編號4 所示
    之帳戶後，於當日在高雄市某處，將該帳戶之存摺、印章及
    提款卡交付與甲○○所指定之駕駛BMW 汽車之不詳姓名年籍
    之某成年人，再轉交與甲○○。甲○○取得附表編號4 之帳
    戶、存摺、印章及提款卡後，即於88年3 月16日前之某日，
    將之轉交與以詐欺取財為常業之「亞洲衛視公司」某成年人
    ，供該犯罪集團實施詐取財物之用。而乙○○前曾接獲「亞
    洲衛視公司」販售六合彩明牌之夾報傳單，誤信「亞洲衛視
    公司」確能提供六合彩明牌，而陷於錯誤，在不明人士指示
    下，自87年9 月17日起陸續多次匯繳入會費用至詐欺集團指
    定之帳戶內，並於88年4 月13日，乙○○再次依指定匯款10
    萬元至楊進旺如附表編號3 所示之帳戶，並依夾報傳單所載
    「亞洲衛視公司」之地址，前往台北市○○○路○段180 號
    查看後，因該址並無「亞洲衛視公司」，始知受騙，乃向警
    方報案，而循線查獲上情。
二、案由南投縣警察局竹山分局報請台灣南投地方法院檢察署轉
    呈臺灣高等法院檢察署令轉台灣高雄地方法院檢察署檢察官
    偵查起訴。
     理  由
一、訊據上訴人即被告甲○○否認有上開犯行，辯稱：伊雖有以
    2 萬元之代價，購買楊進旺之上開4 個帳戶，但伊因另案被
    羈押，帳戶存摺等均放在租用之辦公室，伊被釋放後，存摺
    等物已不見，不知何人拿去使用云云。
二、惟查：
  (一)上開證人即同案被告楊進旺經于開旋之介紹，以2 萬元之代
    價，將附表所示之4 個帳戶，供被告使用，已據證人楊進旺
    於原審法院審理時具結證實（原審二卷第86、89頁）。證人
    楊進旺於上揭日期開立附表所示之4 個帳戶，並有中華郵政
    股份有限公司高雄郵局92年9 月9 日高營字第9250001-473
    號函附高雄順昌郵局楊進旺之立帳基本資料，儲戶申請變更
    帳戶事項申請書影本及交易明細清單、華南商業銀行高雄三
    民分行93年3 月12日華高三存字第61號函附楊進旺基本資料
    、存款往來明細表、中國信託商業銀行93年4 月9 日中信銀
    （資）字第93120720010 號函附楊進旺之開戶資料，交易明
    細表、台灣土地銀行93年9 月15日興存字第0930000680號函
    附楊進旺開戶資料及交易明細表等附卷可稽（原審一卷第72
    -77 、216-218 、312-320 頁、原審二卷第308-312 頁）。
    而楊進旺之上開提供帳戶與被告，被告則交付代與楊進旺等
    情，亦據證人即同案被告于開旋證述屬實（原審一卷第43頁
    、他字一卷第115 頁反面）。是楊進旺確有將上開4 個帳戶
    出租與被告，而取得2 萬元之代價，足以認定。
  (二)證人楊進旺另指稱「共有6 本存摺，共得2 萬元」、「帳戶
    我是交給于開旋去賣，他說要賣給甲○○，但于開旋有無把
    存簿交給甲○○，我不知道」云云（原審一卷第171 頁，原
    審三卷第59頁）。惟楊進旺於88年3 月間，僅開設上開4 個
    帳戶，並無其他證據可證明另有開設2 個帳戶，自應認定出
    租4 個帳戶，代價2 萬元。被告已供承取得楊進旺之4 個帳
    戶、存摺等物，故以楊進旺先前所為「在代書事務所我親手
    交給在庭之甲○○」之陳述，為真實可採（原審一卷第170
    頁），另證人于開旋所證「楊進旺以1 萬5,000 元作代價，
    交存摺給甲○○」（91年度偵字第18866 號卷第46頁反面）
    ，「存摺他（指楊進旺）是賣給李姓男子」（原審一卷第
    170 頁）云云，與上開事證不符，不能採信。
  (三)證人即被害人乙○○於87年9 月間，因收「亞洲衛視公司」
    之販賣六合彩明牌廣告，誤認該公司可提供六合彩明牌，而
    陸續匯款至該公司所指定之帳戶內，並於88年4 月13日匯款
    10 萬 元至附表編號3 所示之楊進旺帳戶內等情，為證人乙
    ○○於檢察官偵查中陳述綦詳（89年度他字第17號一卷第34
    、35 頁）， 並有香港亞洲衛視契約書、郵政國內匯款執據
    及廣告單等影本附卷可稽（同上卷第11、14-24 頁）。附表
    編號3所 示之楊進旺帳戶，於開戶後，資金進出頻繁，款項
    一經存入，隨遭領出，復有該帳戶之客戶歷史交易清單在卷
    足憑（原審一卷第74-77 頁），堪認該帳戶係由「亞洲衛視
    公司」詐欺集團所使用。「亞洲衛視公司」在報紙上刊登多
    次廣告，又印製「契約書」備用，參以上揭帳戶資金進出情
    形，被害人乙○○被騙之次數，自足認「亞洲衛視公司」詐
    欺集團係反覆實施同一犯罪，而以詐欺所得恃以維生甚明。
  (四)依上開附表編號3 帳戶之客戶歷史交易清單所載（原審一卷
    第74-77 頁），於88年2 月11日開戶後，自同年3 月1 日起
    至同年4 月15日止，即有連續多次存入隨即提出之密集紀錄
    ，可見該帳戶自88年3 月1 日起即由「亞洲衛視公司」之詐
    欺集團所使用。楊進旺開立該帳戶後，即將該帳戶之存摺等
    物交與被告，已如上述，依被告所供其亦未曾使用該帳戶，
    就此可證，被告於88年2 月11日取得該帳戶之存摺等物後，
    在88年3 月1 日之前某日，即將之交與上開詐欺集團所使用
    ，已甚明確。被告自88年3 月16日起至同年5 月12日止，因
    案羈押於台灣高雄看守所，固有法務部在監在押資料表可按
    （原審一卷第163 頁），然與被告在88年3 月1 日之前某日
    將該帳戶之存摺等物交與詐欺集團使用，並無衝突。證人楊
    進旺另於警詢供稱「88年4 月份事跡敗露之後，于開旋的大
    哥叫我與他去郵局把餘款新台幣40萬元領出來」云云（88年
    度他字第17號一卷第74、75頁）；惟楊進旺於原審供稱係自
    稱「台中」的人要伊將40萬元領出（原審一卷第170 頁），
    是楊進旺於警詢所稱之「于開旋的大哥」，並非指被告，亦
    與被告另案之受羈押無關。被告於88年2 月11日及同年3 月
    8 日收受楊進旺如附表所示之4 個帳戶存摺等物，而其中附
    表編號3 之帳戶存摺等物，於88年3 月1 日即由「亞洲衛視
    公司」詐欺集團使用，就被告係以2 萬元之代價取得該4 個
    帳戶之存摺等物觀之，被告自必於取得後轉交與「亞洲衛視
    公司」成員，以謀取報酬，故可認定被告係於88年2 月11日
    至同年3 月1 日之間，交付附表編號1 、2 、3 之帳戶存摺
    等物與「亞洲衛視公司」成員，另編號4 之帳戶存摺等物，
    則於88年3 月8 日至同年3 月16日間之某日交付無疑。至附
    表編號1 、2 、4 之帳戶，未經詐欺集團使用，不能以之認
    定被告未將該3 個帳戶之存摺等物交與該詐欺集團成員。
  (五)按金融帳戶為個人之理財工具，而帳戶之開設，並無特殊之
    限制，且得同時在不同金融機構開設多數存款帳戶使用，並
    無使用他人帳戶之必要，此為常人所熟知之常識，故除非供
    犯罪使用，藉此躲避警方追緝，一般正常使用之存款帳戶，
    並無向他人租用或購買之必要。況坊間報章雜誌及新聞媒體
    ，對於以簡訊通知中獎，刮刮樂或其他類似之不法詐騙集團
    ，經常利用大量收購之他人帳戶、提款卡、印章，提領所詐
    得之款項，以隱匿其不法行為，規避警方之查緝等犯罪型態
    ，亦多所報導及再三披露，是一旦有人收購他人帳戶，依一
    般人之認知自可判斷收購他人帳戶之目的，在於供財產犯罪
    所用之工具。被告為正常之成年人，不能諉為無此認識，是
    被告之提供楊進旺之帳戶供「亞洲衛視公司」使用，自足認
    其有幫助該詐欺集團成員實施常業詐欺行為之故意，至為明
    確。
  (六)被告又辯稱：本案之犯行，與台灣高雄地方法院89年度訴字
    第60號案之犯罪事實，有連續犯關係，本案應為免訴判決云
    云。惟查，89年度訴字第60號案件之起訴事實（88年度偵字
    第7551號），係偽造他人國民身分證，冒充他人所有不動產
    所有人，向銀行詐取貸款，與本案之犯罪型態，並不相同，
    不能認為與本案有連續犯關係。另本院88年度上訴字第106
    號刑事判決（87年度訴字第2334號、87年度偵字第17772 、
    18457 號、88年度偵字第343 號）之犯罪事實，係偽造員工
    在職證明書，各類所得扣繳憑單，向銀行辦理貸款，與本案
    之犯罪手法亦有不同，尚難認為與本案係基於概括犯意為之
    ，自無連續犯之裁判上一罪之可言。上開二案之起訴事實及
    犯罪事實，有臺灣高雄地方法院89年度訴字第60號刑事判決
    ，及本院88年度上訴字第106 號、最高法院90年度台上字第
    4122號刑事判決在卷可稽（上訴卷第46-49 、53、54、62、
    63頁）。
  (七)綜上所，本案事證已臻明確，被告所辯，顯係卸責之詞，
    殊無足採，其犯行洵堪認定。上開證人乙○○、楊進旺、于
    開旋於審判外未經具結之陳述，當事人及辯護人並未於言詞
    辯論終結前聲明異議，依刑事訴訟法第159 條之5 第2 項規
    定，自得採為證據，併予明。
三、查被告取得楊進旺之上開帳戶存摺等資料後，提供「亞洲衛
    視公司」詐欺集團使用，對該詐欺集團遂行常業詐欺，資以
    助力，核其所為，係犯刑法第30條第1 項、第340 條之幫助
    常業詐欺罪。被告為幫助犯，依刑法第30條第2 項規定減輕
    其刑。
四、原審判決論處被告罪刑，固無不合，惟被告之行為，不成立
    修正前洗錢防治法第9 條第1 項之罪（理由如下述），原判
    決認被告成立該條項罪名，而與所犯幫助常業詐欺罪，依想
    像競合犯關係處斷，尚有未洽。被告上訴意旨否認犯罪指摘
    原判決此部分不當，雖無理由，但原判決此部分既有可議，
    自應將之撤銷改判。爰審酌被告提供他人帳戶供犯罪集團遂
    行常業詐欺之犯行，嚴重破壞社會秩序，助長犯罪歪風，危
    害他人財產法益，及其犯罪後飾詞卸責，未見悔意，態度欠
    佳等一切情狀，量處如主文所示之刑。
五、公訴意旨另以：被告甲○○共同意圖為自己不法之所有，夥
    同真實姓名年籍不詳之成年人，自86年5 、6 月間起，在宣
    傳單上，以虛偽之「亞洲衛視公司」名義，刊登廣告販售俗
    稱六合彩之明牌，佯稱：該公司與香港六合彩搖獎部串通，
    於開彩前可事先以衛星直接傳送開獎號碼，並登載虛偽中獎
    之見證人，以增強廣告之說服力，藉此使人誤信該公司確能
    預先知悉六合彩開獎號碼，招募會員加入並要求匯入手續費
    至指定之帳戶，騙取加入會員入會款項，並以之為常業，被
    告甲○○等人為達隱匿詐得款項，逃避訴追之目的，或冒用
    他人遺失身分證開立金融機構存款帳戶，或向他人買斷或租
    用金融機構存款帳戶以遂行詐欺犯行，其間，以1 萬5,000
    元買受于開旋在泛亞銀行、大眾銀行及郵局所開設之帳戶3
    個，供其詐欺集團犯罪之用；因認被告此部分亦能犯修正前
    洗錢防制法第9 條第1 項之洗錢及刑法第340 條之常業詐欺
    罪嫌等情。經查：
  (一)按洗錢防制法之制定，旨在規範特定重大犯罪（詳見該法第
    3 條規定）不法所得之資金或財產，藉由洗錢行為，諸如經
    由各種金融機構或其他交易管道，轉換成合法來源之資金或
    財產，以切斷資金與當初犯罪行為之關聯性，俾便於隱匿其
    犯罪行為或該資金不法來源或本質，以逃避追溯、處罰。該
    法之制定背景，主要針對預防鉅額贓款，經由洗錢行為轉變
    為合法來源，造成資金流向之中斷，使偵查機關無法藉由資
    金之流向，追查不法前行為之犯罪行為人。足見所保護之法
    益為國家對特定重大犯罪之追溯及處罰，此觀該法第1 條規
    定「為防制洗錢，追查重大犯罪，特制定本法」，而對不法
    之前行為其所侵害之一般法益，因已有該當各行為之構成要
    件加以保護，自非該法之立法目的（最高法院92年台上字第
    3639號刑事判決參照）。
  (二)本件被告係購買他人帳戶交給「亞洲衛視公司」之詐欺集團
    遂行常業詐欺行為，係屬幫助常業詐欺罪，已如上述，尚無
    證據可認定被告係「亞洲衛視公司」之成員，亦不能證明「
    宣傳單」及刊登廣告係其所為。而其幫助常業詐欺之犯罪行
    為，僅係幫助常業詐欺犯罪詐取款項之手段而已，並非將之
    換成合法來源之資金或財產，而切斷資金與當初犯罪行為之
    關聯性，難認係洗錢之行為，自與修正前洗錢防制法第9 條
    第1項之犯罪構成要件有間。
  (三)被告否認有以1 萬5,000 元之代價，向于開旋購買泛亞銀行
    、大眾銀行及郵局之3 個帳戶。證人于開旋於原審偵審中，
    雖曾供稱其有收受1 萬5,000 元，而提供3 個帳戶與被告使
    用云云（他字一卷第115 頁、91年度偵字第18866 號卷第62
    頁反面、原審一卷第42頁）。惟于開旋於檢察官偵查中，又
    供稱「我的存摺沒有交他（指被告），我是交給一個姓李住
    左營區」（偵字第18866 號卷第46頁反面），於原審亦指稱
    「我於3 、4 月間賣給高雄市○○路40號姓李的，不是賣給
    徐（志強），我賣給他大眾銀行、泛亞銀行及郵局的帳戶，
    得到代價1 萬5,000 元」（原審一卷第169 頁）等語。于開
    旋先後之陳述不一致，且並無證據可認定被告有將于開旋之
    3 個帳戶，交與詐欺集團使用，自亦無幫助常業詐欺犯罪之
    可言。另公訴人指稱被告冒用他人（蒞庭檢察官指稱為林裕
    淵、王秀香、蔣建凱、廖啟宏、許智凱、閻勵恆等人）遺失
    身分證開立帳戶，以遂其詐欺犯行部分，為被告所否認，亦
    無證據可資認定係被告所為。又公訴意旨泛稱被告等人或向
    他人買斷或租用金融機構存款帳戶，以遂行詐欺犯行等情，
    並未盡其舉證責任，或指出證明方法，自不足以認定被告有
    此部分犯行。
  (四)綜上所，尚無確切證據可證明被告有此部分犯罪行為，因
    公訴意旨認此部分與上開起訴論罪部分，有想像競合關係，
    故不另為無罪之諭知。
據上論斷，應依刑事訴訟法第369 條第1 項前段、第364 條、第
299 條第1 項前段，刑法第340 條、第30條第1 項、第2 項，判
決如主文。
本案經檢察官陳宗吟到庭執行職務。
中　　華　　民　　國　　94　　年　　10　　月　　18　　日
                  刑事第八庭    審判長法  官  惠光霞
                                      法  官  蔡國卿
                                      法  官  洪慶鐘
以上正本證明與原本無異。
如不服本判決應於收受本判決後10日內向本院提出上訴書狀，其
未敘述上訴理由者，並得於提起上訴後10日內向本院補提理由書
狀（均須按他造當事人之人數附繕本）「切勿逕送上級法院」。
中　　華　　民　　國　　94　　年　　10　　月　　20　　日
　　　　　　　　　　　　　　　　　　　書記官  呂素珍
附錄  本判決論罪科刑法條：
中華民國刑法第340條第1項：
以犯第339 條之罪為常業者，處1 年以上7 年以下有期徒刑，得
併科5萬元以下罰金。
附表：
┌──┬───┬──────────────┬──────┐
│編號│戶  名│金融機構帳戶帳號（歸戶編號）│開立帳戶時間│
├──┼───┼──────────────┼──────┤
│1   │楊進旺│台灣土地銀行新興分行00000000│88年2月11日 │
│    │      │858號                       │            │
├──┼───┼──────────────┼──────┤
│2   │楊進旺│華南商業銀行高雄三民分行7032│88年2月11日 │
│    │      │00000000號                  │            │
├──┼───┼──────────────┼──────┤
│3   │楊進旺│中華郵政股份有限公司高雄順昌│88年2月11日 │
│    │      │郵局000000-0號              │            │
├──┼───┼──────────────┼──────┤
│4   │楊進旺│萬通商業銀行（現更名中國信託│88年3月8 日 │
│    │      │商業銀行）高雄分行0000000000│            │
│    │      │2225號                      │            │
└──┴───┴──────────────┴──────┘
                                                    FK
